臺灣高等法院臺南分院刑事裁定　　　　　　　九十三年度交抗字第一三六號　　Ｇ
　　　抗　告　人
　　　即異議人　　王　莉　鈞
右抗告人因違反道路交通管理處罰條例案件，不服臺灣臺南地方法院中華民國九十三
年七月二十六日裁定（九十三年度交聲字第一五六號），提起抗告，本院裁定如左：
      主      文
抗告駁回。
      理      由
一、抗告意旨略以：
    （一）抗告人並無刑法第一百八十五條之四駕車肇事致人受傷逃逸之故意：按刑
          法第一百八十五條之四規定：駕駛動力交通工具肇事，致人死傷而逃逸者
          ，處六月以上五年以下有期徒刑。然查：前開刑法第一百八十五條之四之
          處罰，係採結果犯理論，亦即行為人於駕車肇事後，可預見被害人受傷或
          死亡仍逃逸現場為處罰之要件，本件抗告人為一名五十餘歲中老年女性，
          身材瘦小，於肇事當時即凌晨零時四十五分許，獨自一人駕車返家途中，
          行經台南市○○路八十二號前，當時路上人車稀少，雖有路燈及少數營業
          中之旅館外，大部商家已經關門歇業，而尚在營業中之旅館，除留有微弱
          燈光外，並無旅客進出，抗告人見對方駕駛人為一名強壯之男性，且因當
          時二車僅有輕微撞擊，抗告人不知對方之強壯男性將採何舉動，恐抗告人
          僅一人，在深夜無力應付強壯之男性，擔心屆時反遭不測之攻擊，且抗告
          人依當時行車速度甚慢，雖駛入對向車道肇事，惟當時二車擦撞之撞擊力
          微弱之情形判斷，對方車輛可能受有損壞，惟認對方身體不致於有受傷之
          情形，始駕車離去，是抗告人在主觀上未見對方有受傷之情形，再自客觀
          而言，由對方李國霖之傷勢觀之，其僅受有前胸部挫傷，抗告人客觀上亦
          未能預見對方在輕微擦撞下會導致受傷之結果，則抗告人所為，核與刑法
          第一百八十五條之四之公共危險罪規定不符，雖台灣台南地方法院檢察署
          檢察官對抗告人之上開行為以緩起訴處分，於再議後，經台灣高等法院台
          南分院檢察署維持原處分確定在案，惟該緩起訴處分認定之犯罪事實及法
          律適用，恐有上開不符之處，原裁定逕以台灣台南地方法院檢察署及台灣
          高等法院臺南分院檢察署之處分書認定之事實為依據，認定抗告人有駕車
          肇事致人傷而逃逸之故意及犯行，尚有未洽。
    （二）抗告人之行為不合於道路交通管理處罰條例第六十二條第一項規定：按道
          路交通管理處罰條例第六十二條第一項固規定「汽車駕駛人駕駛汽車肇事
          致人受傷或死亡，應即採取救護或其他必要措施，逃逸者吊銷駕駛執照」
          ，又同條例第六十七條第一項規定「汽車駕駛人曾依第六十二條第一項之
          規定吊銷駕駛執照者，終身不得考領駕駛執照」。原處分機關以抗告人違
          反同條例第六十二條第一項之規定吊銷駕照，並依第六十七條第一項之規
          定為終身不得考領駕駛執照之處分。原裁定並以抗告人之行為屬刑法第一
          百八十五條之四駕車肇事致人受傷逃逸之規定，因認抗告人之行為合於道
          路交通管理處罰條例第六十二條第一項之規定，姑且不論抗告人所為是否
          符合刑法第一百八十五條之四之公共危險罪，退步言之，縱認抗告人所為
          合於刑法第一百八十五條之四之公共危險罪，亦不必然因此該當於道路交
          通管理處罰條例第六十二條第一項「汽車駕駛人駕駛汽車肇事致人受傷或
          死亡，應即採取救護或其他必要措施，逃逸者吊銷駕駛執照」之規定，蓋
          以刑法之犯罪構成要件與行政處罰之構成要件，二者因處罰之目的不同，
          處罰要件非必同一。道路交通管理處罰條例第六十二條第一項規定「汽車
          駕駛人駕駛汽車肇事致人受傷或死亡，應即採取救護或其他必要措施，逃
          逸者吊銷駕駛執照」，觀諸該規定之目的，在於對因肇事受傷之人，以其
          傷勢有立時採取救護措施之必要為限，以達救護病患之社會義務，如僅受
          輕微傷害，例如瘀血、擦傷等無礙生命、身體健康之重大傷害，而無立時
          採取救護措施之必要者，則無該條項之適用。本件被害人李國霖固因肇事
          而受傷，但依其傷勢僅受有「前胸部挫傷」之傷害，況被害人李國霖為一
          強壯之男性，該傷情對其而言，是否有立即採取救護措施之必要，仍待進
          一步查明，苟其傷情並無立即採取救護之必要，自不得僅因其受有輕微傷
          害，而不問其傷情如何，一律適用道路交通管理處罰條例第六十二條第一
          項之規定，原裁定認抗告人所為係違反道路交通管理處罰條例第六十二條
          第一項之規定，自與規定不合。
    （三）原裁定違反大法官釋字第五三一號解釋文之意旨：再退步言之，縱抗告人
          所為違反道路交通管理處罰條例第六十二條第一項之規定，惟按大法官解
          釋具有解釋法律之憲法位階，大法官於民國（下同）九十年十月十九日釋
          字第五三一號雖謂道路交通管理處罰條例第六十二條第一項（即指汽車駕
          駛人駕駛汽車肇事致人受傷或死亡，應即採取救護或其他必要措施，逃逸
          者吊銷駕駛執照）及同條例第六十七條第一項（即吊銷駕照後終身不得考
          領駕駛執照）之規定雖無抵觸憲法第二十三條之情形，惟另已於解釋文中
          揭櫫凡因逃逸者，吊銷其駕駛執照後，對於吊銷駕駛執照之人已有回復適
          應社會能力或改善可能之具體事實者，是否應提供於一定條件或相當年限
          後，予肇事者重新考領駕駛執照之機會，有關機關應就相關規定一併儘速
          檢討，使其更符合憲法保護人民權益之意旨。惟自該解釋文公布迄今已近
          三年，除於九十三年四月二十一日修正公布第六十一條第三項關於「汽車
          駕駛人，駕駛汽車違反道路交通安全規則，因而肇事致人受傷者，記違規
          點數三點，致人受傷者，吊扣其駕駛執照三個月至六個月」外，因主管機
          關及立法機關之立法怠惰，迄未就道路交通管理處罰條例第六十二條第一
          項及同條例第六十七條第一項之規定檢討修正，竟因主管機關及立法機關
          之立法怠惰，致人民之憲法權益未能受到應有之保障，顯然違背釋字第五
          三一號解釋之意旨，人民不應承受立法怠惰之不利益結果云云。
二、按汽車駕駛人，駕駛汽車肇事致人受傷或死亡而逃逸者，吊銷駕駛執照；而汽車
    駕駛人，曾依道路交通管理處罰條例第六十二條第一項之規定吊銷駕駛執照者，
    終身不得考領駕駛執照；道路交通管理處罰條例第六十二條第一項後段及第六十
    七條第一項分別定有明文。
三、經查：
    （一）抗告人並不否認有於九十二年十二月二十九日凌晨零點四十五分左右，駕
          駛車牌號碼三Ｓ—三九五七號自用小客車，行經臺南市○○路八十二號前
          時，因跨越分向限制線衝入對向車道，而撞及由被害人李國霖所駕駛之車
          牌號碼八Ｔ—四０六０號自用小客車，並造成被害人受有前胸部挫傷之傷
          害後，不僅未下車察看，且未報警處理，或通知救護車前來救護被害人，
          即立刻駕車離開現場等事實，有臺南市警察局南市警交字第Ｓ00000
          000號舉發違反道路交通管理事件通知單、臺南市警察局九十三年二月
          十七日南市警交字第０九三００三九０五七號書函、抗告人與被害人之警
          詢筆錄、道路交通事故現場圖、道路交通事故調查報告表（一）、（二）
          各一份及事故現場蒐證照片十七張在卷可參（詳原審卷第七、八、十一頁
          、第二六—三二頁、三四—四一頁）。又被害人因本件車禍而受有上述之
          傷害等情，則有行政院衛生署臺南醫院九十二年十二月二十九日診斷證明
          書影本一紙在卷足資證明（詳原審卷第三三頁）。而抗告人因前述駕車肇
          事致人受傷而逃逸行為所涉之公共危險刑事案件，亦經臺灣臺南地方法院
          檢察署檢察官以九十三年度偵字第一八六三號偵查案件查明屬實後，予以
          緩起訴處分，並於依職權送請再議後，由臺灣高等法院臺南分院檢察署檢
          察長以九十三年度上職議字第五０八號處分書維持原處分在案等情，亦據
          原審調閱前述刑事偵查卷宗詳核無誤，且有臺灣臺南地方法院檢察署九十
          三年度偵字第一八六三號緩起訴處分書及臺灣高等法院臺南分院檢察署九
          十三年度上職議字第五０八號處分書各一份附卷足憑（詳原審卷第四二—
          四四頁）。
    （二）而抗告人謂其在主觀上未預見被害人有受傷之情形，且被害人僅受有前胸
          部挫傷，抗告人客觀上亦未能預見被害人在輕微擦撞下會導致受傷之結果
          ，則抗告人所為，核與刑法第一百八十五條之四之公共危險罪規定不符云
          云，惟按刑法第一百八十五條之四之肇事逃逸罪，固以知悉肇事而故意逃
          逸為要件，惟對於致人死傷之事實，則祇要有該項結果之發生為已足。告
          訴人既有受傷之事實，則上訴人在原審辯稱不知告訴人受有傷害云云，縱
          令無訛，並不影響其犯罪之成立（最高法院九十二年台上字第七三二八號
          判決意旨參照），可知刑法第一百八十五條之四肇事逃逸罪之該當，並不
          以行為人對於「致人死傷」之要件有認識為必要，而此要件在學理上稱為
          「客觀處罰條件」，即純粹取決於客觀上「致人死傷」的條件是否成就，
          至於行為人主觀上是否對該條件有無認知或意欲（包括直接、間接故意）
          ，在非所問。蓋若將之解為刑法第一百八十五條之四肇事逃逸罪之構成要
          件結果，而該罪又係故意犯，則故意犯對構成要件該當結果必須有所認知
          與意欲，如此將導出行為人必須對於「致人死傷結果有所認知與意欲」的
          結論，然這已經是殺人罪或故意傷害罪了。職是，抗告人辯稱刑法第一百
          八十五條之四之處罰，係採結果犯理論，亦即行為人於駕車肇事後，可預
          見被害人受傷或死亡仍逃逸現場為處罰之要件云云，乃係對該罪有所誤解
          ，並無可採。而抗告人確有於前述時、地，駕駛自用小客車跨越方向限制
          線，撞及由被害人李國霖所駕駛之小客車以致肇事，並造成被害人受傷後
          隨即駕車逃逸之違規情事，應可認定。
    （三）再道路交通管理處罰條例第六十二條第一項既非規定「汽車駕駛人駕駛汽
          車肇事致人受傷或死亡，而有立即採取救護措施之必要者，應即採取救護
          或其他必要措施‧‧‧」，則抗告人自行將之限縮解釋為以有立即救護之
          必要者，始有該條項之適用，已有不當。又縱應有被害人僅受有輕微傷害
          而得不採取救護措施之例外情形，亦應由被害人自身來決定，尚不得任憑
          汽車駕駛人自己判斷救護與否，蓋該條項之立法目的既在維護車輛事故受
          害人生命安全、身體健康必要之公共政策，則是否需要採取救護措施，當
          以被害人之決定為斷。抗告人謂如被害人僅受輕微傷害，例如瘀血、擦傷
          等無礙生命、身體健康之重大傷害，而無立時採取救護措施之必要者，則
          無道路交通管理處罰條例第六十二條第一項之適用云云，乃將該條項之適
          用繫於汽車駕駛人之主觀解釋，而全然漠視被害人自身之需求，實難謂有
          理。又法官乃依據「法律」審判，憲法第八十條定有明文，職故，在系爭
          道路交通管理處罰條例第六十二條第一項及第六十七條第一項未修正前，
          本院並不得違背法律而為有利於抗告人之裁定，附此敘明。
    （四）綜上所述，抗告人有於右述時、地，駕駛小客車因跨越分向限制線衝入對
          向車道撞及由被害人李國霖所駕駛之小客車以致肇事，並造成被害人受傷
          後逕行駕車逃逸之違規事實既可認定，則原處分機關即交通部公路總局嘉
          義區監理所臺南監理站據此並引用上開道路交通管理處罰條例第六十二條
          第一項後段及第六十七條第一項等規定，裁處異議人吊銷駕駛執照，並終
          身不得考領駕駛執照，本院核其認事用法俱無不合，抗告人之抗告為無理
          由，應予駁回。
據上論斷，應依道路交通案件處理辦法第二十六條，刑事訴訟法第四百十二條，裁定
如主文。
中    華    民    國      九十三      年      九      月      二十三    日
                                  臺灣高等法院臺南分院刑事第五庭
                                      審判長法官  楊    明    章
                                            法官  沈    揚    仁
                                            法官  戴    勝    利
右正本證明與原本無異。
不得再抗告。
                                      法院書記官  李    珍    鳳
中    華    民    國      九十三      年      九      月      二十四    日